【裁判字號】    89,訴,2322
【裁判日期】    891122
【裁判案由】    履行契約等
【裁判全文】
臺灣臺中地方法院民事判決  八十九年度訴字第二三二二號
    原      告  乙○○
    被      告  甲○○
右當事人間請求履行契約等事件，本院判決如左：
    主      文
原告之訴及假執行之聲請均駁回。
訴訟費用由原告負擔。
    事      實
甲、原告方面：
一、聲明：
（一）被告應給付原告新台幣（下同）八十四萬三千零六十二元及自起訴狀繕本送達
      翌日起至清償日止，按年息百分之五計算之利息。
（二）被告應將民國八十九年四月至同年六月份之學費收入一百三十萬元存入兩造設
      於台中縣大里市農會健民辦事處、帳號000000000000號之帳戶中
      ，及被告應於每星期四將文瀚文理補習班（下稱文瀚補習班）上星期之總收入
      存入上開共同帳戶。
（三）第一項之聲明，原告願供擔保，請准宣告假執行。
二、陳述：
（一）緣兩造原為夫妻，嗣因個性不合而協議離婚，原告於台中縣太平市○○路六三
      九號開設文瀚文理補習班，並經台中縣政府發給補習班立案證書，並於八十八
      年七月一日委任被告全權負責補習班之行政業務及財務經營管理，詎被告經手
      補習班之各項業務後，竟將應付予原告自八十八年九月份至八十九年元月份之
      薪資二十五萬元及應付予原告自八十八年七月份至八十九年元月份之補習班淨
      利合計十九萬三千零六十二元，悉數侵占為所有，屢次催討，均置之不理。
（二）復查兩造於八十九年三月二十三日協議合夥經營文瀚補習班，並簽訂合夥契約
      ，詎被告違反合夥契約第四項之約定，未將文瀚補習班於八十九年四月份至六
      月份之學費收入一百三十萬元存入兩造設於台中縣大里市農會健民辦事處、帳
      號000000000000號之帳戶（下稱共同帳戶）中，並將上開款項悉
      數侵吞己有，又按合夥契約書第十項明定其中一方違反雙方約定者，則每次賠
      償對方二十萬元違約金，因被告已有違約行為，自應賠償原告二十萬元之違約
      金。
（三）末查被告將應付而未付之薪資、營業淨利分配、學費收入等悉數侵吞為己有，
      拒不給付，惡意打擊行為，致使原告精神、經濟上承受打擊痛苦，無以言狀，
      損失不少，並陷於困境，為此請求給付精神損失二十萬元，資以慰藉。
    綜上所述，被告應給付原告薪資二十五萬元、營業淨利十九萬三千零六十二元、
    違約金二十萬元、精神慰撫金二十萬元，共計八十四萬三千零六十二元，並應依
    約履行於每星期四將文瀚補習班上星期之總收入存入共同帳戶中。
三、證據：台中縣政府短期補習班立案證明一份、委任書一份、存證信函二份、合夥
    契約書一份、文瀚補習班學費收入資料及營業淨利資料各一份（均係影本）為證
    。
乙、被告方面：
一、聲明：原告之訴駁回，如受不利之判決，願供擔保請准免為假執行。
二、陳述：
（一）緣兩造原係夫妻，於夫妻關係存續中，共同購置門牌號碼台中縣太平市○○路
      六三九號房地，由原告出名設立文瀚補習班，房屋之所有權登記在原告名下，
      而土地之所有權則登記為被告所有，嗣兩造於八十八年七月一日協議離婚，並
      將文瀚補習班之經營權交由被告經營，而原告係於八十九年三月二十三日持已
      書立好之合夥契約要求被告簽名，被告迫於無奈，認被告所提之合夥並無新的
      合夥標的，故委與簽立，目的在安其心，因文瀚補習班記已交由被告負責經營
      ，何來再行合夥之約定。
（二）關於原告要求薪津給付部分：因兩造共同購買不動產向銀行貸款七百餘萬元，
      原告所得扣除貸款利息及代墊之保險費用、汽車貸款等費用，已有不敷，被告
      此部分主張抵銷，原告即不可再行請求。
（三）八十八年九月二十一日發生大地震，被告經營之文瀚補習班地處地震帶，附近
      國民小學震損，學生已散居各地，補習班幾已無法經營，何來盈餘存入共同帳
      戶中。又原告亦有未將補習班之收入存入共同帳戶中之情形，顯見合夥契約所
      稱將總收入存入共同帳戶中之真意係指將經營補習班之盈餘存入帳戶而言，因
      補習班之收入在支付經營補習班必要之支出、該補習班之房屋貸款、原告之保
      險費及汽車貸款後，已入不敷出，故被告並無違反合夥契約之約定。
三、證據：提出委任書一份、請款明細表三張、第七商業銀行貸款繳款收據二張、匯
    款回條一張、台灣中小企業銀行匯款單一張、文瀚補習班地震後照片四張、購屋
    貸款繳息證明書一份、保險費繳納證明書四張、保險費繳款通知單二張、原告汽
    車修理費用收據四張、綜合所得稅核定通知書及核定稅額繳款書各一份、現金支
    出傳票三張、並聲請訊問證人廖愛、許惠萍、廖玉艷、鄭雯秀。
    理      由
一、本件原告起訴主張：其與被告原為夫妻，嗣因個性不合而協議離婚，原告於台中
    縣太平市○○路六三九號合法經營文瀚補習班，並於八十八年七月一日委任被告
    全權負責補習班之行政業務及財務經營管理，詎被告經手補習班之各項業務後，
    竟將應付予原告自八十八年九月份起至八十九年元月份之薪資二十五萬元及應付
    予原告自八十八年七月份起至八十九年元月份之補習班淨利合計十九萬三千零六
    十二元，悉數侵占為所有，又兩造於八十九年三月二十三日復簽訂合夥契約，詎
    被告違反合夥契約第四項之約定，未將文瀚補習班於八十九年四月份至六月份之
    學費收入一百三十萬元存入兩造之共同帳戶中，被告已違反合夥契約約定，自應
    依約賠償原告二十萬元之違約金，又被告將應付而未付之薪資、營業淨利分配、
    學費收入等悉數侵吞為己有，拒不給付，惡意打擊行為，致使原告精神、經濟上
    承受打擊痛苦，無以言狀，為此請求給付精神損失二十萬元，資以慰藉，爰依契
    約之法律關係，請求被告給付薪資、營業淨利、違約金、慰撫金共計八十四萬三
    千零六十二元，並請求被告應於每星期四將文瀚補習班上星期之總收入存入共同
    帳戶中等語。
二、被告則以：兩造原係夫妻，於夫妻關係存續中，共同購置文瀚補習班所在之房地
    ，房屋之所有權登記在原告名下，而土地之所有權則登記為被告所有，嗣兩造於
    八十八年七月一日協議離婚，並約定將文瀚補習班之經營權交由被告經營，而被
    告係迫於無奈，始與原告簽訂合夥契約書，因原告所得在扣除貸款利息及代墊之
    保險費用、汽車貸款等費用後，已有不敷，被告主張此部分支出與原告之薪資抵
    銷，原告即不可再行請求。又文瀚補習班經歷九二一地震後，幾已無法經營，何
    來盈餘存入共同帳戶中。況原告亦有未將補習班之收入存入共同帳戶中之情形，
    顯見合夥契約所稱將總收入存入共同帳戶中之真意係指將經營補習班之盈餘存入
    帳戶而言，因補習班之收入在支付經營補習班必要之開銷、該補習班之房屋貸款
    、原告之保險費及汽車貸款後，已入不敷出，自無餘額可存入共同帳戶，故被告
    並無違反合夥契約之約定等語資為辯解。
三、原告主張兩造原為夫妻，嗣因個性不合而協議離婚，其並在台中縣太平市○○路
    六三九號開設文瀚補習班，且於八十八年七月一日委任被告全權負責補習班之行
    政業務及財務經營管理，詎被告並未給付原告自八十八年九月份至八十九年元月
    份之薪資二十五萬元及自八十八年七月份至八十九年元月份之補習班淨利合計十
    九萬三千零六十二元，另於八十九年三月二十三日，與被告簽訂合夥契約，並設
    有共同帳戶之事實，業據提出台中縣政府短期補習班立案證明一份、委任書一份
    、存證信函二份、合夥契約書一份（均係影本）為證，且為被告所不爭執，自堪
    信為真實。雖原告另主張在兩造簽訂合夥契約書後，被告並未依合夥契約約定，
    將文瀚補習班於八十九年四月份至六月份之學費收入一百三十萬元、及於每星期
    四將補習班收入存入兩造之共同帳戶中，已明顯違約云云，然為被告否認，並辯
    稱：因原告所得薪資在扣除貸款利息及代墊之保險費用、汽車貸款等費用後，已
    有未足，原告即不可再行請求。況原告亦有未將補習班之收入存入共同帳戶中之
    情形，顯見合夥契約中所稱將總收入存入共同帳戶中之真意係指將經營補習班之
    盈餘存入共同帳戶而言，而文瀚補習班之收入在支付經營補習班必要之開銷、該
    補習班之房屋貸款、原告之保險費及汽車貸款後，已入不敷出，自無餘額可存入
    共同帳戶，故被告並無違反合夥契約之約定等語。經查：
（一）依兩造於八十九年三月二十三日所簽訂之合夥契約第十六項所載：「昔日，甲
      方（原告）委任乙方（被告）為文瀚文理補習班班主任的委任書作廢。」以觀
      ，足見兩造前於八十八年七月一日所簽訂之委任書，已於該合夥契約成立時失
      其效力，是被告受原告委任經營補習班之期間應係自八十八年七月一日至八十
      九年三月二十二日止，亦即此期間被告僅係文瀚補習班之班主任，負責補習班
      之行政業務、財務經營管理等事務，該文瀚補習班之負責人應仍係原告，則此
      期間內該補習班對外之一切應支出之費用、及其他收益，如有未能支付或收取
      之情形，其一切權利義務之歸屬，均應屬原告所有，自難僅憑被告係該補習班
      之班主任，而認被告負有給付該補習班之一切費用之義務。是本件原告雖請求
      被告給付其自八十八年九月份起至八十九年元月份在文瀚補習班上課之薪資二
      十五萬元及給付該補習班自八十八年七月份起至八十九年元月份之淨利合計十
      九萬三千零六十二元，然被告於該期間內非該補習班之負責人，並無給付薪資
      之義務及取得營業利潤之權利，又原告雖陳稱上開費用係由被告所侵占云云，
      然為被告否認，原告復未能舉證以實其說，則原告此部分之主張，顯屬無據，
      不應准許。
（二）按解釋意思表示，應探求當事人之真意，不得拘泥於所用之辭句，民法第九十
      八條定有明文。又解釋當事人之真意，係以當事人立約當時之真意為準，而真
      意何在，又應以過去事實及其他一切證據資料為斷定之標準，不能拘泥文字致
      失真意（最高法院三十九年上字一０五三號判例參照）。查兩造所簽訂之合夥
      契約書第四項記載：「雙方共同設立一共有帳戶，每星期四將文瀚文理補習班
      上星期的總收入存入共同帳戶之中」等語，固未指明該「總收入」之真正意涵
      ，然經證人即文瀚補習班之教師廖愛到庭結證稱：「我是補習班老師，（擔任
      ）三年多了‧‧‧原告有時收了學費沒繳入共同帳戶，原告從未管理過補習班
      ‧‧‧。」等語明確，則依證人廖愛之證言，原告亦有在收取學費後未存入共
      同帳戶之情形，苟依原告主張兩造合夥契約中之「總收入」係指該補習班之一
      切收入，非指盈餘收入云云係屬真實，衡情，原告應無明知兩造已訂有未將學
      費存入共同帳戶時，依約須每次賠償其他合夥人二十萬元之違約金之約定，猶
      仍未將已收取之學費存入共同帳戶，而甘冒每次賠償被告違約金二十萬元之理
      ？又原告亦陳稱：曾未經共同帳戶領款之手續，即向補習班領取薪資等語，再
      參以經營補習班，必有薪資、行政費用、餐費、書籍費、雜費等之一切必要費
      用須支出，本件倘依原告所稱該「總收入」係指一有收入即應入共同帳戶而言
      ，則若合夥人之一以不出面領款抵制，則該補習班勢必因無法支付必要費用而
      無法運作，況補習班於突發狀況時，亦有可能臨時須支用現款，若依原告之主
      張來解釋契約真意，豈不自縛手腳，而影響該補習班之運作，此與兩造簽訂合
      夥契約之真意不符，是揆諸首開法條說明，則被告抗辯本件兩造合夥契約中所
      稱將總收入存入共同帳戶中之真意，係指將經營補習班之盈餘總收入存入共同
      帳戶而言，洵屬有據，應堪採信。
（三）又被告辯稱：文瀚補習班經歷九二一地震後，幾已無法經營，且在合夥期間，
      補習班之收入在支付經營補習班必要之開銷、該補習班之房屋貸款、原告之保
      險費及汽車貸款後，已入不敷出，自無餘額可存入共同帳戶，故被告並無違反
      合夥契約之約定等情，業據提出請款明細表一張、第七商業銀行貸款繳款收據
      二張、匯款回條一張、台灣中小企業銀行匯款單一張、文瀚補習班地震後照片
      四張、購屋貸款繳息證明書一份、保險費繳納證明書四張、保險費繳款通知單
      二張、原告汽車修理費用收據四張、綜合所得稅核定通知書及核定稅額繳款書
      各一份、現金支出傳票三張（均係影本）為證，另證人廖愛到庭結證稱：「我
      是補習班老師，（擔任）三年多了，我們薪水都是被告拿來支付，都入不敷出
      ‧‧‧都是被告負責經營管理，包括財務、招生。」等語，而證人即供應文瀚
      補習班餐點之老闆許惠萍亦到庭結證稱：補習班餐費都是被告支出，補習班經
      營狀況也都入不敷出等語，證人即文瀚補習班學生家長鄭雯秀亦結證稱：文瀚
      補習班之一切事務均由被告處理等語，而原告復未能證明該補習班於上開期間
      確有盈餘足以存入共同帳戶之事實，則本件被告抗辯兩造於簽訂合夥契約後，
      文瀚補習班之一切事務均由被告為之，且該補習班於該期間之收支已呈現入不
      敷出之情形，自無其他盈餘足以存入共同帳戶乙節，應堪採信。是被告未將文
      瀚補習班於八十九年四月份至六月份之學費收入一百三十萬元、及於每星期四
      將補習班上星期之盈餘收入存入兩造之共同帳戶中，並無違約之情事，應堪認
      定。
（四）再按人格權受侵害時，得請求法院除去其侵害，有受侵害之虞時，得請求防止
      之。前項情形，以法律有特別規定者為限，得請求損害賠償或慰撫金。民法第
      十八條定有明文。雖民法第二百二十七條之一有債務不履行侵害人格權之賠償
      之規定，然本件被告並無違約之情事，已如前述，且原告復未能舉證證明其人
      格權因被告之債務不履行而受侵害或有何其他法律依據足以請求慰撫金，是原
      告請求被告賠償慰撫金二十萬元，亦屬無據。
四、綜上所述，被告於簽訂合夥契約即八十九年三月二十三日前，既非文瀚補習班之
    負責人，自無庸對該補習班之債權債務負責，又該合夥契約書第四項所約定「總
    收入」之真意亦係指經營補習班之盈餘總收入，因被告與原告合夥後，該補習班
    之經營均入不敷出，並無盈餘，則被告亦無從將盈餘總收入存入共同帳戶，亦無
    從依約於每星期四將盈餘總收入存入共同帳戶。從而，原告依合夥契約之法律關
    係，請求被告應給付薪資、營業淨利、違約金、精神慰撫金共計八十四萬三千零
    六十二元及法定遲延利息，並請求被告應將八十九年四月至同年六月份之學費收
    入一百三十萬元存入共同帳戶中，及於每星期四將文瀚補習班上星期之總收入存
    入上開共同帳戶中，洵屬無據，不應准許。
五、原告之訴既經駁回，其假執行之聲請已失所附麗，應併駁回之。
六、本件事證已臻明確，兩造其餘攻擊防禦方法及舉證，核與判決結果無影響，毋庸
    一一審究，併此敘明。
七、據上論結，本件原告之訴為無理由，依民事訴訟法第七十八條，判決如主文。
中      華      民      國    八十九    年     十一     月     二十二   日
                               臺灣臺中地方法院民事第四庭
~B法      官  王世華
右為正本係照原本作成
如對本判決上訴，須於判決送達後廿日內向本院提出上訴狀
中      華      民      國    八十九    年     十一     月     二十二   日
~B法院書記官


司法院資訊處製作；財團法人民間司法改革基金會備份。
